臺灣嘉義地方法院刑事判決
111年度金訴字第155號
公  訴  人  臺灣嘉義地方檢察署檢察官
被      告  陳珮妤



上列被告因違反洗錢防制法等案件，經檢察官提起公訴（110年
度偵字第8465號、9055號），被告於準備程序就被訴事實為有罪
之陳述，經告知簡式審判程序意旨，並聽取當事人之意見後，本
院合議庭裁定行簡式審判程序後，判決如下：
    主  文
陳珮妤幫助犯洗錢防制法第十四條第一項之洗錢罪，處有期徒刑
肆月，併科罰金新臺幣壹萬元，罰金如易服勞役，以新臺幣壹仟
元折算壹日。
    犯 罪 事 實
一、陳珮妤可預見金融機構帳戶係個人理財之重要工具，關係個
    人財產、信用之表徵，如提供予缺乏信賴基礎之人使用，可
    能被作為詐欺取財不法用途，用以收受、提領詐欺取財不法
    所得，而隱匿詐欺取財犯罪所得之所在、去向，使實際進行
    詐欺取財行為之人難以追訴、查緝，仍基於縱所提供之金融
    帳戶被作為詐欺取財收受、提領不法所得之用，使不法所得
    之所在、去向遭到隱匿，亦不違背其本意之幫助詐欺取財、
    幫助洗錢之不確定故意，於民國110年6月23日前某日，在不
    詳地點，將其申設之中華郵政股份有限公司竹崎灣橋郵局帳
    戶(帳號000-00000000000000號，下稱本案郵局帳戶）之存
    摺、提款卡及其密碼，以不詳之方式交予真實姓名不詳之詐
    欺集團成員，供該詐欺集團成員使用；該詐欺集團成員取得
    陳珮妤之本案郵局帳戶資料後，即意圖為自己不法之所有，
    基於詐欺取財、洗錢之犯意聯絡，於附表所示時間，以附表
    所示之方法詐騙康維珍、陳怡君、林玉芳、郭于瑄，致其等
    陷於錯誤，於附表所示時間匯款如附表所示之金額至本案郵
    局帳戶，旋遭提領，而掩飾、隱匿詐欺犯罪所得款項之實際
    去向。嗣康維珍、陳怡君、林玉芳、郭于瑄察覺有異報警處
    理，經警循線查悉上情。
二、案經康維珍、陳怡君訴由嘉義縣警察局竹崎分局(下稱竹崎
    分局)、郭于瑄訴由高雄市政府警察局岡山分局(下稱岡山分
    局)報告臺灣嘉義地方檢察署檢察官偵查起訴。
    理  由
一、本案被告所犯，並非死刑、無期徒刑、最輕本刑為3年以上
    有期徒刑之罪，或高等法院管轄第一審之案件，被告於準備
    程序中，就被訴事實為有罪之陳述，經受命法官告知簡式審
    判程序之旨，並聽取公訴人、被告之意見後，本院合議庭認
    適宜進行簡式審判程序，爰依刑事訴訟法第273條之1第1項
    規定，裁定由受命法官獨任進行簡式審判程序。依刑事訴訟
    法第273條之2及第159條第2項之規定，本案不適用同法第15
    9條第1項傳聞法則有關限制證據能力之相關規定，亦不受同
    法第161條之2、第161條之3、第163條之1及第164條至170條
    規定之限制，合先敘明。
二、上揭犯罪事實，業據被告於本院準備程序、審理時坦承（金
    訴卷第167、179-180頁），核與告訴人康維珍、陳怡君、郭
    于瑄，及被害人林玉芳於警詢時之證述相符(竹崎分局嘉竹
    警偵字第1100015453號刑案偵查卷【下稱竹崎分局警卷】第
    23-25、49-50、69-70頁、岡山分局高市警岡分偵字第11072
    420502號刑案偵查卷【下稱岡山分局警卷】第17-21頁)，並
    有存款交易明細查詢畫面截圖、臺灣土地銀行活期性存款存
    摺、電子交易對帳單、中國信託銀行佳里分行帳戶存摺、中
    華郵政股份有限公司110年7月9日儲字第1100182174號函所
    附立帳申請書、客戶歷史交易清單、中華郵政股份有限公司
    110年7月12日儲字第1100182653號函所附帳戶基本資料、客
    戶歷史交易清單、中華郵政股份有限公司111年2月18日儲字
    第1110048426號函所附客戶歷史交易清單、保證責任嘉義市
    第三信用合作社111年3月14日嘉三信總字第256號函所附顧
    客基本資料查詢單、活期儲蓄存款對帳單各1份、郵政自動
    櫃員機交易明細表2紙、金融機構聯防機制通報單3份、受(
    處)理案件證明單、受理各類案件紀錄表、內政部警政署反
    詐騙諮詢專線紀錄表、受理詐騙帳戶通報警示簡便格式表各
    4份附卷供參(竹崎分局警卷第27-39、51-61、71-83、95-10
    3頁、岡山分局警卷第7-13、23、29-35、41、47頁、偵字84
    65號卷第73-89、125-139頁)，被告上開自白核與事實相符
    ，應堪採信。本案事證明確，被告之犯行堪可認定，應依法
    論科。
三、論罪科刑：
　㈠洗錢防制法所稱之洗錢行為，依第2條之規定，係指：意圖
    掩飾或隱匿特定犯罪所得來源，或使他人逃避刑事追訴，而
    移轉或變更特定犯罪所得；掩飾或隱匿特定犯罪所得之本
    質、來源、去向、所在、所有權、處分權或其他權益者；
    收受、持有或使用他人之特定犯罪所得。並於第14、15條規
    定其罰則，俾防範犯罪行為人藉製造資金流動軌跡斷點之手
    段，去化不法利得與犯罪間之聯結。申言之，洗錢防制法之
    立法目的，在於防範及制止因犯第3條所列之特定犯罪而取
    得或變得之財物或財產上利益及其孳息，藉由包含處置、分
    層化及整合等各階段之洗錢行為，使其形式上轉換成為合法
    來源，以掩飾或切斷特定犯罪所得與犯罪之關聯性，以逃避
    追訴、處罰。又刑法第30條之幫助犯，係以行為人主觀上有
    幫助故意，客觀上有幫助行為，即對於犯罪與正犯有共同認
    識，而以幫助意思，對於正犯資以助力，但未參與實行犯罪
    之行為者。幫助犯之故意，除需有認識其行為足以幫助他人
    實現故意不法構成要件之幫助故意外，尚需具備幫助他人實
    現該特定不法構成要件之幫助既遂故意，惟行為人只要概略
    認識該特定犯罪之不法內涵即可，無庸過於瞭解正犯行為之
    細節或具體內容。此即學理上所謂幫助犯之「雙重故意」。
    金融帳戶乃個人理財工具，依我國現狀，申設金融帳戶並無
    任何特殊限制，且可於不同之金融機構申請多數帳戶使用，
    是依一般人之社會通念，若見他人不以自己名義申請帳戶，
    反而收購或借用別人之金融帳戶以供使用，並要求提供提款
    卡及告知密碼，則提供金融帳戶者主觀上如認識該帳戶可能
    作為對方收受、提領特定犯罪所得使用，對方提領後會產生
    遮斷金流以逃避國家追訴、處罰之效果，仍基於幫助之犯意
    ，而提供該帳戶之提款卡及密碼，以利洗錢實行，仍可成立
    一般洗錢罪之幫助犯（最高法院108年度台上大字第3101號
    裁定意旨參照）。
　㈡本件詐欺行為人利用被告提供之本案郵局帳戶資料，向康維
    珍、陳怡君、林玉芳、郭于瑄施以詐騙手法，致康維珍、陳
    怡君、林玉芳、郭于瑄陷於錯誤而依指示匯款，被告所為固
    未直接實行詐欺取財、掩飾、隱匿犯罪所得之構成要件行為
    ，惟其提供帳戶資料作為工具，對詐欺行為人遂行詐欺取財
    、掩飾或隱匿犯罪所得資以助力，利於詐欺取財及洗錢之實
    行。核被告所為，係犯刑法第30條第1項前段、第339條第1
    項之幫助詐欺取財罪，及刑法第30條第1項前段、洗錢防制
    法第14條第1項之幫助洗錢罪。另本案無證據足以認定本案
    之詐欺行為人為三人以上共同所為，亦無證據證明被告知悉
    本案有三人以上參與，依罪疑唯輕原則，尚難認定被告所犯
    係幫助犯刑法第339條之4第1項第2款之三人以上共同詐欺取
    財罪，附此敘明。
　㈢被告以一提供本案郵局帳戶資料之行為，幫助詐欺行為人詐
    取康維珍、陳怡君、林玉芳、郭于瑄之財物及隱匿詐欺取財
    罪所得之來源、去向，係以一行為觸犯數幫助詐欺取財罪及
    幫助洗錢罪，為想像競合犯，應依刑法第55條之規定，從法
    定刑較重之幫助洗錢罪處斷。
　㈣被告基於幫助犯意而成立洗錢罪，依刑法第30條第2項規定，
    按正犯之刑減輕之。又被告於審判中自白洗錢犯罪，依洗錢
    防制法第16條第2項規定減輕其刑，並依刑法第70條遞減輕
    之。　
　㈤爰以行為人之責任為基礎，審酌被告提供本案郵局帳戶之存
    摺、提款卡及密碼等帳戶資料幫助他人實施詐欺取財及洗錢
    犯罪，助長詐欺犯罪風氣猖獗，破壞社會治安及金融秩序，
    所為實屬不該，惟其本身未實際參與詐欺取財及洗錢之犯行
    ，可責難性較輕；再審酌被告犯後坦承犯行，態度尚可，惟
    未與被害人康維珍等人達成和解，賠償康維珍等人所受之損
    害；復參酌被告自述高中肄業之智識程度、已婚、無子女、
    現住在安置中心、前擔任電話客服、月薪約新臺幣(下同)2
    萬元至4萬元（金訴卷第183頁）等一切情狀，量處如主文所
    示之刑，並就罰金刑部分諭知易服勞役之折算標準。
四、沒收部分：
　㈠被告交予他人之本案郵局帳戶存摺、提款卡，雖係供犯罪所
    用之物，但未經扣案，迄今仍未取回，且該等物品價值低微
    ，單獨存在亦不具刑法上之非難性，倘予沒收或追徵，除另
    使刑事執行程序開啟之外，對於犯罪行為之不法、罪責評價
    並無影響，復不妨被告刑度之評價，對於預防及遏止犯罪之
    助益不大，欠缺刑法上重要性，是本院認本案郵局帳戶之存
    摺、提款卡並無沒收或追徵之必要，爰不予宣告沒收或追徵
    。又依卷內現有之資料，無證據可資認定被告有何因提供提
    款卡而取得對價之情形，自毋庸宣告沒收或追徵。　
　㈡洗錢防制法第18條第1項固規定：「犯第14條之罪，其所移轉
    、變更、掩飾、隱匿、收受、取得、持有、使用之財物或財
    產上利益，沒收之；犯第15條之罪，其所收受、持有、使用
    之財物或財產上利益，亦同。」；此一規定採取義務沒收主
    義，只要合於前述規定，法院即應為相關沒收之諭知，然該
    洗錢行為之標的是否限於行為人所有者始得宣告沒收，法無
    明文，實務上一向認為倘法條並未規定「不問屬於犯罪行為
    人與否均沒收」時，自仍以屬於被告所有者為限，始應予沒
    收。參諸最高法院100年度台上字第5026號判決：「毒品危
    害防制條例第19條第1項關於沒收之規定，固採義務沒收主
    義，凡犯同條例第4條至第9條、第12條、第13條或第14條第
    1項、第2項之罪者，其供犯罪所用或因犯罪所得之財物，均
    應諭知沒收。但該法條並未規定『不問屬於犯罪行為人與否』
    ，均沒收之，自仍以屬於被告所有者為限，始應予以沒收。
    」之意旨，本院認洗錢防制法未規定「不問屬於犯罪行為人
    與否」，宜從有利被告之認定。本案告訴人康維珍、陳怡君
    、郭于瑄，及被害人林玉芳存入本案郵局帳戶之款項，部分
    旋遭提出，非被告所有，則被告就上開遭提領之款項，不具
    所有權及事實上處分權，依法無從對其加以宣告沒收；另其
    餘未及提領之款項，因本案郵局帳戶於110年6月23日列為警
    示帳戶，未及提領，有客戶歷史交易清單可憑(竹崎分局警
    卷第103頁)，則該部分款項現仍圈存在本案郵局帳戶內，即
    屬郵局應依存款帳戶及其疑似不法或顯屬異常交易管理辦法
    第11條規定處理，是被告對上開未及提領款項亦無事實上之
    處分權限，依上揭說明，難認係被告之犯罪所得，自亦無從
    併予宣告沒收。
據上論斷，應依刑事訴訟法第273條之1第1項、第299條第1項前
段（依刑事裁判精簡原則，僅記載程序法條文），判決如主文。
本案經檢察官王輝興提起公訴，檢察官徐鈺婷到庭執行職務。
中　　華　　民　　國　　111 　年　　11　　月　　25　　日
                  刑事第一庭    法　官　林富郎
以上正本證明與原本無異。
如不服本判決應於收受判決後20日內向本院提出上訴書狀，並應
敘述具體理由；其未敘述上訴理由者，應於上訴期間屆滿後20日
內向本院補提理由書（均須按他造當事人之人數附繕本）「切勿
逕送上級法院」。告訴人或被害人如對於本判決不服者，應具備
理由請求檢察官上訴，其上訴期間之計算係以檢察官收受判決正
本之日期為準。
中　　華　　民　　國　　111 　年　　11　　月　　25　　日
                                書記官　陳雪鈴
【附錄本案論罪科刑法條全文】
中華民國刑法第339條
意圖為自己或第三人不法之所有，以詐術使人將本人或第三人之
物交付者，處5年以下有期徒刑、拘役或科或併科50萬元以下罰
金。
以前項方法得財產上不法之利益或使第三人得之者，亦同。前二
項之未遂犯罰之。

洗錢防制法第14條第1項
有第二條各款所列洗錢行為者，處7年以下有期徒刑，併科新臺
幣5百萬元以下罰金。

附表
編號 告訴人/被害人 詐騙時間 詐騙方式 轉帳時間、金額(新臺幣) 提款時間、金額(新臺幣) 1 康維珍(提出告訴) 110年6月23日18時27分許 詐欺集團成員佯裝網路賣家「天藍小舖」、郵局客服人員，撥打電話給康維珍，佯稱購物資訊有誤，需至自動櫃員機操作云云，致康維珍陷於錯誤，依指示操作，而轉帳至本案郵局帳戶。 ①同日19時32分許ATM轉帳13,011元 無     ②同日19時45分許ATM轉帳5,015元  2 陳怡君(提出告訴) 110年6月23日19時51分許 詐欺集團成員佯裝網路賣家「天藍小舖」、玉山銀行客服人員，撥打電話給陳怡君，佯稱購物誤設為經銷商，需依指示操作取消交易云云，致陳怡君陷於錯誤，依指示操作，而轉帳至本案郵局帳戶。 同日19時51分許網路轉帳24,989元 無 3 林玉芳 110年6月23日19時27分許 詐欺集團成員佯裝網路賣家「天藍小舖」、土地銀行客服人員，撥打電話給林玉芳，佯稱購物匯款資料與廠商資料弄錯，需依指示開啟網路銀行進行驗證云云，致林玉芳陷於錯誤，依指示操作，而轉帳至本案郵局帳戶。 ①同日19時27分許網路轉帳49,985元 ①同日19時34分許跨行提款2萬元     ②同日19時28分許網路轉帳23,209元 ②同日19時35分許跨行提款2萬元 4 郭于瑄(提出告訴) 110年6月23日17時8分許 詐欺集團成員佯裝網路賣家「天藍小舖」、中國信託銀行客服人員，撥打電話給郭于瑄，佯稱購物資料誤植為經銷商，需依指示開啟網路銀行進行驗證云云，致郭于瑄陷於錯誤，依指示操作，而轉帳至本案郵局帳戶。 同日19時7分許ATM轉帳29,989元 ①同日19時21分許跨行提款2萬元      ②同日19時22分許跨行提款9,900元